---
title: "A-8 series de tiempo no estacionarias"
author: "Jesús David Núñez rodríguez A01634928"
date: "2022-11-28"
output:
  pdf_document: default
  html_document: default
---

```{r setup, include=FALSE}
knitr::opts_chunk$set(echo = FALSE)
```

La empresa panasonic en pro de evitar la bancarrota, busca entender mejor el comportamiento de sus ventas durante los trimestres del año.
a continuación se muestran sus ventas en millones de los ultimos 4 años. A este tipo de data se les conoce como series de tiempo, para analizaralas hay metodos especializados. Más adelante se muestra un ejemplo de aproach para encontrar solución a esta situación.

```{r, out.width = '55%'}
library("jpeg")
jj <- readJPEG("a8_tabla.jpg",native=TRUE)
plot(0:1,0:1,type="n",ann=FALSE,axes=FALSE)
rasterImage(jj,0,0,1,1)
array_trimestre <- 1:16
ventas <- c(4.8,4.1,6.0,6.5,5.8,5.2,6.8,7.4,6.0,5.6,7.5,7.8,6.3,5.9,8.0,8.4)
```

Como primer paso es necesario realizar un gráfico de dispersión para observar la tendencia y los ciclos.

```{r, out.width = '75%'}
plot(array_trimestre,ventas,
     type = "o",
     xlab = "Trimestre",
     ylab = "Venta (milllones)",
     main = "Venta trimestral de tv´s")

```

Se puede apreciar que la serie no es estacionaria debido a que se observar patrones que se repiten cada 4 trimestres.Como cabría esperar un incremento durante el ultimo trimestre de cada año, correspondiente a una temporada alta de ventas para el sector.

Ahora se realizará un análisis de tendencia y estacionalidad para visuallizar la tendencia de las ventas futuras.


```{r, out.width = '80%'}
ts <- ts(ventas, frequency = 4)
decomp <- decompose(ts, type = "m")
plot(decomp)
```
Tras descomponer en sus 3 componententes, primero se observa en la gráfica de trend tine una tendencia positiva por lo que nos dice que las ventas de los televisores seguirán en incremento durante los próximos años.  
Con la gráfica 'seasonal' se observa lo que mencionabamos anteriormente, es no estacionaria con periodos anuales(4 trimestres).

Como siguiente paso se analizará el modelo lineal de la tendencia

```{r, out.width = '80%'}
plot(decomp$trend,
     type = "o",
     xlab = "Año",
     ylab = "Ventas (millones)",
     main = "Tendencia")
```
La tendencia de ventas desestacionalizadas se observa positiva, aparentemente lineal. A continuación se muestra la recta junto con los valores de las ventas desestacionalizadas.


```{r, out.width = '80%'}
y <- (decomp$x)/(decomp$seasonal)
x <- 1:16
Lm <- lm(y~x)
plot(x,y,
     type = "o",
     xlab = "Trimestre",
     ylab = "Ventas (millones)",
     main = "Tendencia")
abline(Lm, col = "red")
```
Se observa que en el segundo trimestre de cada periodo(anual) la recta de tendencia Ventas = 0.1474*trimestre + 5.108 muestra mayor error en comparación con el resto de trimestres que se ajustan más a la linea de tendencia. 


```{r}
sLm <- summary(Lm)
sLm
```
Al analizar la pertinencia del modelo los valores de p son menores a 0.05, incluso su valor es menor a 0.001. sumado a esto r-cuadrdada es 0.92 lo que representa una explicación del modelo de 92%.
Tras lo realizado anteriormente se procede a validar B1

```{r}
print('B1:')
sLm$coefficients[2,4]
```
Es menor a 0.05 por lo que no se rechaza el modelo, con lo cual se concluye que la pendiente es significativa para el modelo. 
Posteriormente se analizan los residuos del modelo por trimestre.

```{r, out.width = '80%'}
plot(Lm$residuals,
     type = "o",
     xlab = "Trimestre",
     ylab = "Residuos",
     main = "Residuos")
```
No se aprecia visualmente algún patron, por lo que se presuponen aleatorios. Sin embargo es necesario validar esto con una prueba de normalidad.

```{r}
shapiro.test(Lm$residuals)
```
Los reusltados de la prueba de normalidad Shapiro-Wilk muestra que el valor de p es mayor a 0.05, por lo tanto no es posible rechazar la hipotesis la cual afirma que los residuos siguen una distribución normal.

El calculo de CME y EPAM es necesario para optener el promedio de errores porcentuales en la serie de tiempo.
```{r}
f = function(x) {Lm$coefficients[1] + Lm$coefficients[2] * x}
pred = f(array_trimestre)
cme = mean((pred - ventas)^2, na.rm = TRUE)
print("CME: ")
print(cme)
epam = mean(abs((pred - ventas)/ventas), na.rm = TRUE)
print("EPAM: ")
print(epam)
```
#*****

A continuación se muestra la comparación de las ventas reales vs la predicción realizada utilizando Ventas = 0.1474*trimestre + 5.108

```{r, out.width = '80%'}
plot(array_trimestre,ventas, type = "o",
     xlab = "Trimestre", ylab = "Ventas (millones)",
     main = "Ventas de tv´s")
lines(array_trimestre, predict(Lm), col = "red")
y2 <- predict(Lm) * decomp$seasonal
lines(array_trimestre, y2, col = "blue", type = "o")
```

Como se observa en la gráfica, los valores de predicción(color azul) se ajustan demasiado al valor real de las ventas (color negro).
A manera de resumen, la implementación de un modelo lineal es eficiente para predecir el comportamiento de la serie de tiempo, ya que explica el 92% de la variabilidad. Sumado a esto el p value es < 0.05 por lo que se rechaza la hipotesis nula debido a que el valor de p es menor que alfa. por otro lado los residuos son aleatorios ya que no se ajustan a alguna tendencia. Lo cual fue validado anteriormente, por lo cual es modelo tiene una alta precisión teniedno un CME de 0.029.  
A continuación se predecirán las ventas del año proximo por trimestre.



```{r, out.width = '80%'}
f <- function(x) {Lm$coefficients[1] + Lm$coefficients[2] * x}
x2 <- 17:20
y2 <- f(x2) * decomp$figure

x3 <- 16:20
preds <- c(ventas[16] ,y2)
plot(x3,
     preds,
     type = "o",
     xlab = "trimestre",
     ylab = "Ventas (millones)",
     main = "Ventas de tv´s",
     xlim = c(1,20),
     ylim = c(4, 9.5),
     col = "blue")
lines(array_trimestre, ventas, col = "black", type = "o")

selected <- c(17, 18, 19, 20)

# Index the elements with the vector
text(x3, preds,
     labels = round(preds, digits = 2),
     cex = 0.6, pos = 4, col = "blue")
```

Este modelo es util para predecir las ventas trimestrales de la compañía las cuales siguen una tendencia a incrementarse con el tiempo. Esta información es util para tomar decisiones financieras importantes en base a las ventas esperadas. En conclusión Panasonic puede salvarse de la quiebra.







